臺灣高等法院刑事判決　　　　　　　96年度選上重訴字第46號
上　訴　人　臺灣板橋地方法院檢察署檢察官
被　　　告　甲○○
選任辯護人　許進德　律師
　　　　　　劉金玫　律師
上列上訴人因被告選罷法案件，不服臺灣板橋地方法院95年度選
重訴字第4號，中華民國96年2月1日第一審判決（起訴案號：臺
灣板橋地方法院檢察署95年度選偵字第28號），提起上訴，本院
判決如下：
    主  文
上訴駁回。
    理  由
一、公訴意旨略以：被告甲○○係第16屆臺北縣議員第一選區（
    臺北縣板橋市）候選人，於民國94年10月21日晚間9時許，
    前往臺北縣板橋市○○路93巷「網路花園社區」參加其管理
    委員交接典禮。竟基於賄選之犯意，向在場人士發放競選文
    宣稱：如有需要幫忙毋庸客氣等語，該社區管理委員會94年
    度主任委員黃應光即提出補助裝設監視器之要求，被告應允
    之，指示與其轄區國泰里里長陳宗修聯繫，並尋求在場人士
    支持。而「網路花園社區」管理委員會95年度主任委員孫秀
    鶯、副主任委員許嘉峰、監察委員鍾金樹遂於同年11月10日
    前往臺北縣板橋市○○街85號陳宗修住處，由陳宗修致電被
    告，告知裝設監視器需款約新臺幣（下同）9萬元，被告即
    為允諾，並邀請陳宗修、孫秀鶯於同年月12日至其競選總部
    洽談細節，以此方式，假借捐助名義，期約支付監視器設置
    費用，使「網路花園社區」成員為投票權一定之行使。嗣孫
    秀鶯於同年月18日在其社區召開第6屆第2次管理委員會議，
    即向與會人士表示獲被告補助，期於臺北縣議員選舉中支持
    被告競選連任。因認被告涉犯違反公職人員選舉罷免法第91
    條第1項第1款之假借捐助名義，對於選舉區內之團體期約賄
    選罪嫌。
二、按被告以外之人於審判外之言詞或書面陳述，除法律有規定
    者外，不得作為證據，刑事訴訟法第159條第1項定有明文，
    本件證人陳宗修、吳振剛、張明仁、鍾金樹、林英男、孫秀
    鶯於調查局所為之筆錄，係被告以外之人於審判外所為之陳
    述，且無法律規定之例外狀況，揆諸刑事訴訟法第159條第1
    項之規定，自不得作為證據。又證人、鑑定人依法應具結而
    未具結者，其證言或鑑定意見，不得作為證據，刑事訴訟法
    第158條之3定有明文。而同法第159條之1第2項雖規定，被
    告以外之人於偵查中向檢察官所為之陳述，除顯有不可信之
    情況者外，得為證據。惟該被告以外之人，於偵查中向檢察
    官所為之陳述，性質上仍屬傳聞證據，然因檢察官依法有訊
    問被告、證人及鑑定人之權，證人、鑑定人且須「具結」，
    而檢察官向被告以外之人所取得之陳述，原則上均能遵守法
    律規定，不致違法取供，其可信性極高，為兼顧理論與實務
    ，因而規定除顯有不可信之情況者外，得為證據。但被告以
    外之人於偵查中向檢察官所為之陳述，仍應依法具結，始有
    證據能力（最高法院94年度台上字第1644號判決參照）。本
    件證人陳宗修、孫秀鶯於偵查中向檢察官所為之陳述均未具
    結，揆諸前揭刑事訴訟法第158條之3規定，即不得作為證據
    ，合先敘明。
三、按犯罪事實應依證據認定之，無證據不得認定犯罪事實；不
    能證明被告犯罪者，應諭知無罪之判決，刑事訴訟法第154
    條第2項、第301條第1項分別定有明文。次按公職人員選舉
    罷免法賄選罪之成立，須行為人主觀上具有行賄之犯意，約
    使有投票權之人為投票權一定之行使或不行使，客觀上行為
    人所行求、期約或交付之賄賂或不正利益，可認係約使投票
    權人為投票權之一定行使或不行使之對價，及所行求、期約
    或交付之對象為有投票權之人為其要件。所謂對價關係，在
    行賄者之一方，認知所行求、期約或交付之意思表示，乃為
    約使有投票權人為投票權一定之行使或不行使，在受賄者之
    一方，亦應認知行賄者對其所行求、期約或交付之意思表示
    ，乃為約使其為投票權一定之行使或不行使。且對有投票權
    人交付之財物或不正利益，並不以金錢之多寡為絕對標準，
    應綜合社會價值觀念、授受雙方之認知及其他客觀情事而為
    判斷（最高法院92年台上字第893號判例意旨參照）。而於
    民主社會中，人民基於言論自由之保障，除公務員等具有特
    殊身分人士，應嚴守中立之立場外，任何人均得於選舉期間
    ，在公開或不公開之場合發言支持某特定候選人。至行為人
    發表如「懇請賜票」、「務必投○○○一票」、「請多支持
    」等助選內容，主觀上是否與相對人或在場聽聞之人互達約
    為投票權一定行使或不行使之意思合致，應審慎加以認定，
    非得以於選舉期間約定或交付財物、利益，且為前述助選言
    論，即不問其約定或交付財物、利益與選舉之關聯性，概以
    投票行賄罪論擬。
四、公訴人認被告涉犯公職人員選舉罷免法第91條第1項第1款假
    借捐助名義，對於選舉區內之團體期約賄選罪，無非係以證
    人陳宗修、吳振綱、張明仁、鍾金樹、林英男、孫秀鶯於調
    查員詢問及檢察官訊問時之證述，及「網路花園社區」第6
    屆第2次管理委員會會議紀錄、通訊監察譯文等為據。訊據
    被告甲○○堅詞否認有何違反公職人員選舉罷免法犯行，辯
    稱：伊於94年10月21日應邀前往「網路花園社區」，抵達時
    其管理委員交接典禮業已結束，伊僅遞交名片與在場人士寒
    喧，談及該社區有裝設監視器之需，伊即告知：關於社區建
    設，臺北縣議員補助款以每年2萬元為限，逾此金額應向該
    管轄區里長提出申請；至孫秀鶯於94年11月18日「網路花園
    社區」管理委員會議中發表之談話內容，伊並無所悉等語。
    經查：
(一)被告雖為第16屆臺北縣議員第一選區（臺北縣板橋市）候選
    人，但亦為現任縣議員，而於94年10月21日晚間9時許，前
    往臺北縣板橋市○○路93巷「網路花園社區」參加該社區管
    理委員交接典禮，因該社區94年度主任委員黃應光爭取補助
    社區監視器裝設費用，被告允諾協助，並指示與臺北縣板橋
    市國泰里里長陳宗修聯繫，嗣於同年11月10日，陳宗修以電
    話告知「網路花園社區」主任委員等人提出單據，其社區裝
    設監視器共需花費9萬元等情，業據被告於原審及本院審理
    程序中坦承不諱，核與證人黃應光、陳宗修於原審審理時具
    結證述之情節相符，且有通訊監察譯文附卷可資佐證，固堪
    予以認定。
(二)惟證人黃應光於原審審理時具結證稱：「我們請議員（即被
    告）來的原因，是因93年上屆委員會有拿到板橋市公所2萬
    元、蕭貫譽議員爭取的社區補助款，但我這任沒收到，剛好
    在同年度，社區保全公司換公司，由漢威換為根森。因社區
    需要政府補助來建設、更換老舊設備、建設新設備等，所以
    我提出請保全公司，看能否請保全公司介紹認識的議員，看
    能否爭取補助款。但我提出來之後，因該年度補助款申請時
    間已超過，只能申請下年度，所以保全公司才去發函給曾議
    員，請曾議員在開管委會時列席，順便讓我們認識。」等語
    （見原審卷第85頁），與證人即根森保全公司職員林英男於
    原審審理時結證：「我們公司知道甲○○對社區的服務很好
    ，因為『網路花園』當年度沒有得到議員補助款，我們就向
    『網路花園社區』管理委員推薦。」、「邀請甲○○的函是
    我寫的，我發的，請甲○○到的目的是要爭取補助款2萬元
    。那天甲○○來，講的話我沒辦法回憶，但來應該就是表示
    這2萬元的事。」等語（見原審卷第100頁至第101頁），互
    核並無二致，足見「網路花園社區」前主任委員黃應光，確
    係為爭取臺北縣議員補助款，經林英男推薦，並透過林英男
    邀請被告參加「網路花園社區」管理委員交接典禮。證人黃
    應光復於原審具結證稱：「我們有提到請他（即被告）爭取
    補助款，因隔壁在建新大樓，我們因安全顧慮，想在社區與
    工地間裝監視器，但議員（即被告）說補助款2萬元，他可
    以幫我們爭取，監視器超過該金額的話，就沒有辦法，可能
    要我們與里長接洽，看有無其他補助款可以爭取。」等語（
    見原審卷第85頁），證人即「網路花園社區」管理委員會95
    年度監察委員鍾金樹亦於原審結證稱：「（問：甲○○有無
    答應要給補助款？）我記得他說要補助款的話，要我們去跟
    里長接觸。」等語（見原審卷第94頁），另證人即「網路花
    園社區」管理委員會95年度主任委員孫秀鶯於原審審理時則
    具結證述：「甲○○說他配合款2萬元，要去找里長申請。
    」等語（見原審卷第115頁），俱徵黃應光於被告抵達「網
    路花園社區」後，即以裝設監視器為由，主動向被告爭取臺
    北縣議員補助款，被告雖應允之，惟當場亦表明議員補助款
    僅有2萬元之限額，將不敷裝設監視器所需費用，此部分應
    向該管轄區里長提出申請，是被告所為承諾，顯係指願配合
    「網路花園社區」管理委員會申請臺北縣議員補助款之意，
    因而指示主事人員與當地里長接洽辦理。
(三)嗣「網路花園社區」管理委員會95年度主任委員孫秀鶯即按
    被告指示，於94年11月10日，偕副主任委員許嘉峰、監察委
    員鍾金樹前往臺北縣板橋市○○街85號國泰里里長陳宗修住
    處洽詢相關事宜，此據證人孫秀鶯於原審審理時具結證稱：
    「（問：後來你有無找里長？）有，我說因旁邊蓋房子要裝
    監視器，里長說那個是配合款，要申請，要概算表，要照程
    序來。」等語屬實（見原審卷第115頁），證人陳宗修亦於
    原審結證稱：「（孫秀鶯）說巷子要裝監視器，我說里長沒
    這個權限，我說需要議員配合款，她說他們社區開會議員有
    去，議員叫她找里長，她說議員有答應要給社區2萬元，但
    裝監視器不夠，我跟她說要看要多少錢、裝在哪裡，要提出
    申請。」、「我答應後，打電話給議員（即被告），議員問
    多少錢，我說要概算表，議員說好，看要多少錢，我再轉告
    孫秀鶯要設計圖、要看位置，不一定可以裝，要會勘過才可
    以，之後孫秀鶯就回去了。」、「（問：在94年11月10日監
    聽譯文中，說到『網路社區』寫單子來，是何單子？）是指
    概算表，是大約的估價。」等語（見原審卷第77頁至第79頁
    ）。足認被告於94年11月10日晚間8時50分許，接獲陳宗修
    來電稱：「網路那個（指『網路花園社區』）... 寫那單子
    來...，說要裝那個監視器...，他們主委都來在這，說差不
    多9萬至10萬中間...。」之際，告以：「可以啊」、「沒關
    係」、「我給他」等語（見臺灣板橋地方法院檢察署94年度
    選他字第526號偵查卷宗第72頁通訊監察譯文），顯係聽聞
    陳宗修稱「網路花園社區」管理委員會已按規定提出概算表
    等相關單據，而應允配合辦理，否則，陳宗修何須復行轉知
    孫秀鶯提出設計圖後辦理會勘，並告以未必可獲得補助之旨
    。參以，倘被告欲藉資助「網路花園社區」裝設監視器，約
    使該社區成員為投票權一定之行使，而為賄選行為，理當逕
    予承諾、交付所需經費，何須指示其管理委員與該管轄區里
    長陳宗修接洽，徒增困擾；況證人黃應光於原審審理時亦具
    結證稱：「（問：甲○○答應給你們2萬元補助，請你們找
    里長談監視器可否裝設之事，與選舉有無關係？）沒有，因
    為補助款是板橋市公所固定會給社區的補助款，93年蕭貫譽
    有向市公所申請，但94年沒人幫我們申請，所以我知道此事
    後，想找議員申請，這是合法的，不是自議員口袋拿出來的
    東西。」等語（見原審卷第86頁），自非得以被告於選舉期
    間允諾配合社區申請補助款，遽認係假借捐助名義為期約賄
    選之行為。
(四)又臺北縣議員補助款制度，即臺北縣議員地方建議案經費，
    係自民國75會計年度起，於預算科目「鄉鎮（市）-補助及
    獎勵費-補助費-地方建設經費」下編列，依臺北縣議會75年
    7月7日北十一會審議乙字第1860號函規定辦理，是臺北縣政
    府自88年12月起，即依臺北縣議會88年3月2日北十四會恩議
    乙字第5495號函暨「各縣（市）地方總預算編制要點」、「
    中央對臺灣省各縣（市）政府計畫及預算考核要點」等相關
    規定，訂定「臺北縣政府執行『議員地方建議案經費』注意
    事項」暨「標準作業流程」，俾受補助單位及臺北縣政府各
    單位據以執行，其中「統籌分配款」之支用範圍即包括社區
    發展協會、大廈管理委員會設備等項目。臺北縣議員地方建
    議案經費，由縣議員箋示其補助對象、用途、金額，須經臺
    北縣政府各單位初審、主計室額度管控、臺北縣縣長及各單
    位主管核定補助後，通知受補助對象，再由受補助對象檢送
    補助計劃等相關文件，由各單位或主管機關依「臺北縣政府
    執行『議員地方建議案經費』注意事項」審核補助計畫，經
    主計室會核無誤，交臺北縣縣長與各單位主管核定，彙轉主
    計室以第二預備金支付，此觀臺北縣政府95年11月21日北府
    主一字第0950798307號函暨所附臺北縣政府88年3月2日北十
    四會恩議乙字第5495號函、臺北縣政府執行「議員地方建議
    案經費」標準作業流程說明在卷足稽，是被告為臺北縣議員
    ，就前述議員補助款僅有建議權，其審核及執行均屬臺北縣
    政府之權責，被告何得以之為名，假借捐助「網路社區」裝
    設監視器，使該社區成員為投票權一定之行使。另依證人陳
    宗修於原審之證詞，其並未告知被告裝設監視器的位置（見
    原審卷第81頁、第82頁），是被告既未知悉「網路花園社區
    」管理委員會擬裝設監視器之地點係在防火巷，主觀上亦無
    從判斷其補助項目是否合於規定，此部分尚待受補助人提出
    申請後，由臺北縣政府主管單位審核，猶難認被告係在明知
    不得支用臺北縣議員地方建議案經費之情況下，允諾配合申
    請，以此方式假借捐助名義為賄選行為。
(五)至孫秀鶯於94年11月18日，在「網路花園社區」召開第6屆
    第2次管理委員會議之際，被告既未在場，亦未就其發言內
    容有所指示，對孫秀鶯於會中發表之言論，實無置喙餘地，
    縱孫秀鶯曾向在場人士表示獲得被告補助，請求社區成員投
    票支持等語，亦屬其個人行為，顯與被告無涉。
五、綜上所述，被告於94年10月21日晚間9時許，前往「網路花
    園社區」參加其管理委員交接典禮，因該社區94年度主任委
    員黃應光爭取以臺北縣議員建議案經費，在社區加裝監視器
    ，而當場告以補助款逾2萬元部分，應向該管轄區里長申請
    ，該社區95年度主任委員孫秀鶯即依其指示，於同年11月10
    日前往臺北縣板橋市國泰里里長陳宗修住處，表示製成概算
    表，其經費計約9萬元，經陳宗修致電轉知上情，被告乃同
    意配合辦理；本案自提出要約之黃應光，接洽辦理之孫秀鶯
    、陳宗修，及為承諾之被告，意均在申請臺北縣議員建議案
    經費，由擔任臺北縣議員之被告提出建議，須經臺北縣政府
    主管單位審查後，始得撥款支付，被告無意且無從以之為捐
    助名義，約使「網路花園社區」成員為投票權一定之行使甚
    明。本案依公訴人所提事證，尚不足為被告涉犯公職人員選
    舉罷免法第91條第1項第1款假借捐助名義對於選舉區內團體
    期約賄選罪之積極證明，此外復查無其他積極證據，足以證
    明被告確有公訴人所指之期約賄選犯行，既不能證明被告之
    犯罪，原審為被告無罪之諭知，核無不合。檢察官上訴意旨
    略以：證人陳宗修於調查站中之陳述，認證人與被告於監聽
    記錄中含糊其詞，應係證人已告知被告關於網路花園社區欲
    裝設監視器之細節，且證人孫秀鶯於原審證稱：被告是說有
    什麼需要他服務的地方，不知道是誰就說旁邊在蓋房子，需
    要在防火巷裝監視器等語，應可認定社區住戶曾告知被告欲
    裝設監視器之地點，是被告明知監視器裝設地點並非補助款
    通常可補助裝設之處，仍承諾補助，即有假借捐助名義而為
    賄選行為之犯行云云。經查，本件證人陳宗修於調查站中之
    陳述，為被告以外之人於審判外之陳述，應無證據能力，已
    如前述。且事實之認定，應憑證據，如未能發現相當證據，
    或證據不足以證明，自不能以推測或擬制之方法，以為裁判
    基礎。檢察官以證人陳宗修及被告於監聽譯文中含糊其詞之
    對話，即認證人於該通電話前應已告知被告網路花園社區欲
    裝設監視器之細節，惟此僅係檢察官推測之詞，並無確實證
    據足資證明，自難使本院形成合理之確信。又證人孫秀鶯雖
    於原審證稱：被告曾說看有什麼需要他服務的地方，不知道
    是誰就說旁邊在蓋房子，要在防火巷裝監視器。誰說的我不
    知道，甲○○怎麼回應我忘了等語。並於辯護人詰問當天有
    無提到防火巷時，證稱：防火巷是現在講的（見原審卷第11
    4頁）。顯見被告於管委會議時僅詢問是否有需要幫忙，雖
    有人在旁提及要裝監視器等情，但並未說明裝設地點，而證
    人證言中提及防火巷，亦僅係事後描述時所加上，並非當時
    確有告知被告監視器裝設地點，故檢察官以證人孫秀鶯前之
    供述，認被告於承諾補助裝設監視器前，已知悉裝設地點云
    云，即無可採。是檢察官執上理由，提起上訴，指摘原判決
    不當，為無理由，應予駁回。
據上論斷，應依刑事訴訟法第368條，判決如主文。
本案經檢察官游明仁到庭執行職務。
中　　華　　民　　國　　96　　年　　5 　　月　　30　　日
                  刑事第十五庭審判長法  官  吳昭瑩
                          　  　　　法　官  李釱任
　　                                法  官  蘇隆惠
以上正本證明與原本無異。
檢察官如不服本判決，應於收受送達後十日內向本院提出上訴書
狀，其未敘述上訴之理由者並得於提起上訴後十日內向本院補提
理由書（均須按他造當事人之人數附繕本）。
                                    書記官  吳玉華
中　　華　　民　　國　　96　　年　　5 　　月　　30　　日
